【裁判字號】    99,訴,2867
【裁判日期】    991209
【裁判案由】    確認債權不存在
【裁判全文】
臺灣臺北地方法院民事判決              99年度訴字第2867號
原      告  彭康竹
            彭楷引
共      同
訴訟代理人  林靜歆律師
被      告  內政部營建署
法定代理人  葉世文
訴訟代理人  黃錦田
            朱芳儀
上列當事人間請求確認債權不存在事件，本院於民國99年11月18
日言詞辯論終結，判決如下：
    主      文
確認被告對於原告新臺幣參拾玖萬貳仟元之借款債權，其中參拾
貳萬元部分按年利率百分之九；及其中柒萬貳千元部分按年利率
百分之九點六二五，自民國七十四年十一月十五日起至清償日止
之利息；暨自七十四年十二月十六日起至清償日止按上開利率百
分之五十計算之違約金，逾新台幣拾萬肆仟元之部分不存在。
原告其餘之訴駁回。
訴訟費用由被告負擔。
    事實及理由
甲、程序方面：
壹、按確認法律關係之訴，非原告有即受確認判決之法律上利益
    者，不得提起之，民事訴訟法第247條第1項前段定有明文。
    所謂即受確認判決之法律上利益，係指因法律關係之存在與
    否不明確，致原告主觀上認為其在法律上之地位有不安之狀
    態存在，且此種不安之狀態，能以確認判決將之除去者而言
    ，最高法院52年臺上字第1240號判例足資參照。查本件原告
    主張訴外人即其被繼承人彭壬福積欠被告銅雀山莊國宅貸款
    （下稱系爭貸款）新臺幣（下同）39萬2,000元及執行費用
    等共40萬3,297元已經原告於民國95年2月23日清償完畢，被
    告仍續函催原告應速清償系爭貸款自74年11月15日起之利息
    及違約金，然查被繼承人彭壬福係於82年4月18日去世，原
    告當時均為未滿20歲之限制行為能力人，因不懂法律致未能
    於法定期間內辦理拋棄或限定繼承，其等亦未自被繼承人處
    繼承何等遺產，該國宅復因建商倒閉未能興建完成，是原告
    均未享有該國宅之居住利益，故由原告繼續履行該利息及違
    約金債務顯失公平。況被告之利息及違約金債權亦已罹5年
    時效，原告自得行使時效抗辯拒絕履行，是依據新修正民法
    繼承篇第1條之1第2項及民法第126條規定，原告自無給付義
    務，然為被告所否認，堪認兩造間就本件利息及違約金債權
    存否與否並不明確，致原告在私法上之地位有受侵害之不安
    狀態存在，且此不安狀態得以確認判決除去之，故原告起訴
    請求確認前開利息及違約金債權不存在，有即受確認判決之
    法律上利益，先予敘明。
貳、查本件原告起訴時訴之聲明為「請求確認被告對於原告39萬
    2,000元借款，其中32萬元部分按年利率百分之9，及其中7
    萬2,000元部分按年利率百分之9.625計算之利息；暨自74
    年12月16日起至清償日止，按上開利率百分之50計算之違約
    金債權均不存在」，因訴之聲明利息之起算日未載明，嗣原
    告於99年6月1日具狀將訴之聲明變更為「請求確認被告對於
    原告39萬2,000元借款債權，其中32萬元部分按年利率百分
    之9；及其中7萬2,000元部分按年利率百分之9.625，自74年
    11 月15日起至清償日止之利息；暨自74年12月16日起至清
    償日止，按上開利率百分之50計算之違約金債權均不存在」
    （見99年度北簡字第9140號卷第53頁），核原告所為屬聲明
    之更正補充，其請求之基礎事實同一，依民事訴訟法第255
    條第1項第2款之規定，應予准許，核先敘明。
乙、實體方面：
壹、原告主張：原告之父親彭壬福生前為購買臺灣省政府主辦委
    外興建之銅雀山莊國宅，向臺灣省政府辦理系爭貸款，由臺
    灣省政府委託土地銀行承辦本件貸款事宜。嗣後，臺灣省政
    府功能業務及組織調整，關於國民住宅貸款契約管理等事宜
    ，改以內政部營建署行之。銅雀山莊國宅因建商倒閉而未完
    成興建，彭壬福卻仍積欠被告本金新臺幣（下同）39萬2,00
    0元及利息。彭壬福於82年4月18日去世，原告為彭壬福之繼
    承人，當時均為未滿20歲之限制行為能力人，因不知法律致
    未能於法定期間內辦理拋棄或限定繼承，以維自己權利。嗣
    於94年間，被告以被繼承人彭壬福積欠系爭貸款債務為由，
    執行原告2人薪資及股票等財產，經兩造協商，原告遂於95
    年2月23日清償系爭貸款本金39萬2,000元及執行費用共40萬
    3,297元完畢。被告仍續函催原告應速清償系爭貸款39萬2千
    元及自74年11月15日起之利息及違約金，然查原告於繼承開
    始時，均為未滿20歲之限制行為能力人，因不知法律致未能
    於法定期間內辦理拋棄或限定繼承，亦均未自被繼承人處繼
    承何等遺產，該國宅復因建商倒閉，未能興建完成，原告均
    無享有國宅興建完畢後之居住利益，是由原告繼續清償該筆
    利息及違約金債務顯失公平；況被告該筆利息及違約金債務
    已罹5年之請求權時效，被告自得主張時效抗辯拒絕履行。
    又本件違約金債權顯然過高而不合理，併請求酌減違約金至
    零，爰依民法繼承編施行法第1條之1第2項及民法第126條規
    定起訴請求確認該筆利息及違約金債權均不存在等語。並聲
    明：確認被告對於原告39萬2,000元借款債權，其中32萬元
    部分按年利率百分之9；及其中7萬2,000元部分按年利率百
    分之9點625，自74年11月15日起至清償日止之利息；暨自74
    年12月16日起至清償日止，按上開利率百分之50計算之違約
    金均不存在。
貳、被告則以：原告於繼承開始時雖均為限制行為能力人，然原
    告之被繼承人彭壬福名下尚有本件系爭貸款之擔保品即未完
    工之國宅1棟，有宜蘭縣政府建設局建造執照1紙為證，該建
    築物並經宜蘭地院98年度司執庚字第10453號執行事件以10
    萬4,000元價格拍定，矧原告尚能於成年後一次清償系爭貸
    款本金及執行費用共40萬餘元，顯見由原告繼續清償該筆利
    息及違約金債務並無影響原告生存權或人格發展等顯失公平
    之虞。又被告對於原告之被繼承人彭壬福請求清償系爭貸款
    債務曾經宜蘭地院於76年7月23日以76年度訴字第240號判決
    勝訴確定，被告嗣於90年6月間對原告等人聲請執行，雖執
    行無結果經核發債權憑證結案，惟被告又於94年9月間聲請
    執行原告之薪資及股票等財產，原告復於94年11月22日及95
    年2月23日至被告代理人處出具分期償還申請書並就系爭貸
    款本金及執行費用等清償完畢，是原告既以契約承認系爭貸
    款債務，縱認利息請求有罹於時效而消滅之情事，原告亦有
    默示拋棄時效利益之意思，自不得復行爭執拒絕給付。又被
    告對原告之被繼承人彭壬福請求清償系爭貸款債務前既經宜
    蘭地院判決勝訴確定，未認有違約金過高而予酌減之情形，
    原告為其繼承人，自應受該判決既判力之拘束，且被告亦有
    多次調降貸款利率之優惠措施並經通知原告，原告均未置理
    顯已自願放棄，則原告既為訴外人彭壬福之繼承人，且未於
    法定期間內為限定或拋棄繼承，自應概括繼承系爭貸款債務
    繼續清償利息及違約金等語，資為抗辯。並聲明：原告之訴
    駁回。
參、兩造不爭執事項：
    訴外人即原告之被繼承人彭壬福為辦理自建國宅貸款，於74
    年1月17日與臺灣省政府訂定國民住宅貸款契約，共貸款39
    萬2,000元，另立國民住宅貸款借據並約定利息及違約金，
    由臺灣省政府委託臺灣土地銀行羅東分行（下稱土銀羅東分
    行）承辦本件貸款事宜。嗣臺灣省政府因功能業務及組織調
    整，關於本件國民住宅貸款契約管理等事宜改以被告行之。
    嗣訴外人彭壬福僅繳納迄74年11月15日止之利息，被告旋起
    訴請求彭壬福清償系爭貸款債務，並經宜蘭地院於76年7月
    23日以76年度訴字第240號判決勝訴確定，被告並於90年6月
    間聲請執行，惟因訴外人彭壬福已於82年4月18日去世，被
    告因而改列原告等人為執行債務人聲請續行執行，因執行無
    結果換發債權憑證在案。被告又於94年9月間向本院執行處
    聲請執行原告2人之薪資債權及股票等財產，仍因執行無結
    果經本院以94年度執字第35123號換發債權憑證。原告等人
    因而於94年11月22日至被告代理人處即土銀羅東分行出具分
    期償還申請書，請求自94年12月起每月償還5,000元至本金
    全部清償完畢，然未經被告接受。原告復於95年2月23日再
    次至土銀羅東分行出具分期償還申請書，並同時償還本金39
    萬2,000元及執行費用1萬1,297元共40萬3,297元完畢，惟尚
    有自74年11月15日起迄95年2月23日清償本金完畢日止之利
    息及違約金債權尚未清償。原告等人迄今就被繼承人彭壬福
    債務均未辦理拋棄或限定繼承手續，而訴外人彭壬福原申購
    系爭貸款所興建之國宅業經宜蘭地院以98年度司執庚字第10
    453號執行事件以10萬4,000元拍定在案等事實，為兩造所不
    爭執，並有國民住宅貸款契約、國民住宅貸款借據、委託書
    、土銀羅東分行放款帳卡及放款客戶歷史交易明細查詢表各
    2紙、宜蘭地院90年10月12日宜院雅民執壬90執2435字第600
    32號債權憑證、94年11月22日及95年2月23日銅雀山莊國宅
    貸款戶逾欠分期償還申請書、土銀羅東分行97年8月11日函
    、宜蘭縣政府建設局建造執照、宜蘭地院98年度司執庚字第
    10 453號第三次拍賣公告（見99年度北簡字第9140號卷第27
    -43頁）在卷可稽，核屬相符，本院復依職權調取宜蘭地院
    90年度司執庚字第10453號及本院94年度執字第2435號執行
    卷宗核卷屬實，自堪信為真實。
肆、得心證之理由：
    本件原告主張其等未自被繼承人彭壬福處繼承何等遺產，前
    申購系爭貸款所興建之國宅亦因建商倒閉未能興建完成，原
    告未享有何等居住利益，且自身亦無多餘財產可供清償，如
    由其等繼續履行債務顯失公平；況被告系爭貸款債務之利息
    及違約金債權亦已罹5年時效，原告當得拒絕履行等語，為
    被告所否認，並以前揭情詞置辯，是本件所應審究者為：一
    、系爭貸款利息及違約金債務是否已罹5年時效？二、本件
    有否民法繼承篇施行法第1條之1第2項適用？亦即關於被告
    命原告繼續履行系爭貸款債務是否有顯失公平之情事？茲分
    別論述如下：
一、系爭貸款利息及違約金尚未罹5年時效：
(一)、按利息、紅利、租金、贍養費、退職金及其他一年或不及一
    年之定期給付債權，其各期給付請求權，因五年間不行使而
    消滅；消滅時效因起訴而中斷。而開始執行行為或聲請強制
    執行與起訴有同一之效力；時效中斷者，自中斷之事由終止
    時，重行起算；因起訴而中斷之時效，自受確定判決，或因
    其他方法訴訟終結時，重行起算；時效完成後，債務人得拒
    絕給付。民法第126條、第129條、第137條第1項及第2項、
    第144條分別訂有明定。又違約金之約定，為賠償給付遲延
    所生之損害，於債務人給付遲延時，債權人始得請求，既非
    定期給付之債務，其時效為15年而非5年，有最高法院72年
    度台上字第1221號裁判意旨可資參照；且消滅時效完成之效
    力，不過發生拒絕給付之抗辯權，並非使請求權當然消滅，
    債務人若不行使其抗辨權，法院自不得以消滅時效業已完成
    ，即認請求權已歸消滅，亦有最高法院29年上字第1195號判
    例足參。
(二)、本件原告被繼承人彭壬福與被告所定之國宅貸款契約，借款
    期限自74年1月17日起迄89年11月15日止，彭壬福僅繳納利
    息至74年11月15日止，被告嗣對之訴請清償系爭貸款債務，
    經宜蘭地院於76年7月23日以76年度訴字第240號判決勝訴確
    定，並於90年6月間聲請執行，惟因執行無結果經宜蘭地院
    以90年度執字第2435號執行事件核發債權憑證結案；被告復
    於94年9月間向本院聲請執行原告等人之薪資及股票財產，
    亦因執行無著換發債權憑證在案。原告等人旋於94年11月22
    日及95年2月23日向被告代理人申請分期償還系爭貸款債務
    ，並於95年2月23日清償本金及執行費用共40萬3,297元完畢
    等情，均為兩造所不爭執，並有前揭國民住宅貸款契約、國
    民住宅貸款借據、土銀羅東分行放款帳卡及放款客戶歷史交
    易明細查詢表各2紙、宜蘭地院90年10月12日宜院雅民執壬
    90執2435字第60032號債權憑證、94年11月22日及95年2月23
    日銅雀山莊國宅貸款戶逾欠分期償還申請書為證，自堪信為
    真實，業如前述。縱認被告於90年6月間持宜蘭地院76年度
    訴字第240號確定判決向原告等人聲請執行時，自該判決於
    76年7月23日確定起算，已罹5年時效，亦僅係原告主張有可
    得對抗執行債權人即被告之事由存在，應於執行程序終結前
    提起債務人異議之訴，以維權利，然經遍查宜蘭地院90年度
    執字第2435號執行卷宗，均未見原告等人有提起債務人異議
    之訴之抗辯或聲明；被告復於94年9月間向本院聲請執行原
    告之薪資債權及股票等財產，原告亦未有系爭貸款利息已罹
    於時效，主張拒絕清償而提起異議之訴等聲明，此有本院依
    職權調閱本院94年度執字第3513號執行卷宗查明屬實，足認
    迄94年12月間經本院94年度執字第2435號執行事件檢還被告
    債權憑證時，原告均未有系爭貸款利息已罹5年時效之抗辯
    或聲明，而係於95年2月23日清償系爭貸款本金及執行費用
    完畢後，復經被告函催給付系爭貸款自74年11月15日起之利
    息及違約金時，始為此抗辯聲明。且原告彭楷引於95年2月
    23日分期償還申請書已載明「系爭貸款自貸款日起之本息及
    違約金尚未償還」等語，並經原告2人簽名確認在案，則原
    告既曾於時效完成後復簽名承認系爭貸款利息及違約金尚未
    償還，自屬拋棄時效利益之默示意思表示，則一經拋棄，即
    回復時效完成前之狀態，原告不得事後再行爭執時效完成拒
    絕給付，此有最高法院50年台上字第2868號判例意旨足資參
    照。甚且，被告所有系爭貸款利息之債務，縱因時效而消滅
    ，亦僅係被告向原告行使權利時，原告得以時效抗辯拒絕給
    付而已，並非被告之權利不存在。是原告以此為由，主張被
    告就系爭貸款之利息請求權業經罹於時效，訴請確認兩造間
    系爭貸款利息債權不存在云云，並無理由，應非可採。
(三)、又違約金債權之時效期間為15年，已如上述，查被告自76年
    間訴請原告清償系爭貸款時起，迄94年12月間經本院檢還債
    權憑證止，均有於時效內為起訴及聲請執行等中斷時效行為
    ，有前述兩造所不爭執事項可證，足認被告對於原告系爭貸
    款違約金債權尚未罹於時效，則原告主張系爭貸款違約金債
    權亦已罹5年時效云云，亦非可採。原告另辯稱，訴外人即
    系爭貸款分期償還申請業務承辦員游火金曾告知，倘清償系
    爭貸款本金將有可能無庸返還利息及違約金云云，然為被告
    所否認，則被告是否有免除系爭貸款利息及違約金債務之意
    思應由原告舉證證明之，惟均未見原告舉證以實其說，是無
    從認定被告已免除系爭貸款利息及違約金之債務，綜上所述
    ，原告以系爭貸款利息及違約金債權均已罹於時效，訴請確
    認上開債權全部不存在云云，顯無理由，應不可採。
二、本件如命原告繼續履行訴外人彭壬福之債務將有顯失公平之
    情形：
(一)、按繼承在民法繼承編中華民國96年12月14日修正施行前開始
    ，繼承人於繼承開始時為無行為能力人或限制行為能力人，
    未能於修正施行前之法定期間為限定或拋棄繼承，由其繼續
    履行繼承債務顯失公平者，於修正施行後，得以所得遺產為
    限，負清償責任，民法繼承編施行法第1條之1第2項定有明
    文。
(二)、關於繼承債務是否顯失公平，本院認應以繼承人與債務發生
    之關連性、繼承人有否於繼承開始前自被繼承人處取得財產
    ，及取得多寡為判斷之準據。亦即，債務之發生直接與債務
    人有關連者，如被繼承人為繼承人求學、分居或營業所發生
    之負債，由繼承人繼承該債務即非顯失公平。被繼承人曾於
    繼承開始前贈與繼承人超逾所負債務財產，或依被繼承人對
    繼承人之扶養狀況，與所負債務之金額比例為比較，尚非顯
    然失衡者，皆係因繼承人之受有利益而影響被繼承人債務之
    清償，亦可認非顯失公平。至若繼承人與繼承債務之發生並
    無關連、繼承人對被繼承人財產狀況全然無涉，或依債務人
    之經濟狀況，承受繼承債務將影響其生存權及人格發展者，
    若仍令繼承人就被繼承人債務負完全之清償責任，自屬顯失
    公平。
(三)、本件原告所繼承之債務，係被繼承人彭壬福於74年間申購國
    宅之貸款債務。參以被告以宜蘭地院76年度訴字第240號確
    定判決聲請執行原告等人財產（原執行債務人為被繼承人彭
    壬福，嗣查知彭壬福已死亡，被告即改以原告等人為執行債
    務人聲請續行執行），係以查無財產可供執行核發債權憑證
    結案，有本院依職權調取宜蘭地院90年度執字第2435號執行
    卷宗核閱屬實；嗣原告彭康竹雖有從事股票買賣，惟其於93
    年度之所得總額僅為14,112元，且其所有在第三人台証證券
    股份有限公司民生分公司之股票經本院執行處以94年度執字
    第35123號執行事件核發扣押命令查扣時，業經第三人陳報
    「債務人之股票買賣交割帳戶內並無任何股票，無從扣押」
    ，其餘囑託臺灣士林地方法院及板橋地方法院執行處執行扣
    押原告彭康竹於群益證券東湖分公司及富邦證券板橋分公司
    之股票，亦執行扣押無著，經本院調閱94年度執字第35123
    號執行卷宗核閱屬實，且其名下復無何動產或土地等不動產
    可供執行，有財政部臺灣省北區國稅局93年度綜合所得稅各
    類所得清單在卷可稽，足見原告彭康竹所稱其無何其他財產
    可供清償系爭貸款債務，尚堪採信。而原告彭楷引於93年度
    之所得總額雖有264,309元，然經本院執行處就其於第三人
    佳舫服裝股份有限公司按月領取之薪資債權核發扣押命令，
    亦經第三人聲明異議「債務人非第三人或現非第三人之員工
    ，於93年9月30日離職」，其名下亦無何其他財產，有財政
    部臺灣省北區國稅局93年度綜合所得稅各類所得清單附卷可
    查，足見原告彭楷引之經濟狀況並非優渥。被告雖抗辯原告
    被繼承人彭壬福申購貸款所興建之國宅業經宜蘭地院以98年
    度司執庚字第10453號執行事件拍定在案等語，惟查，該國
    宅拍定金額僅10萬4,000元，且係屬未完工無門窗之建物，
    亦未經辦理建物第一次所有權登記，有上述執行事件第三次
    拍賣公告在卷可稽（見99年度北簡字第9140號卷第43頁），
    足認該國宅價值甚低，尚難供原告清償本件系爭貸款利息及
    違約金債務共95萬餘元。被告繼承之不動產，係屬未完工無
    門窗之建物，位於宜蘭縣三星鄉大德里（無建物門牌），非
    原告之現居地，是原告主張從未享有該國宅之居住利益等語
    ，可資採信。被告復辯稱原告既有能力於成年後一次清償系
    爭貸款本金及相關執行費用共40餘萬元，自應有能力繼續清
    償該筆利息及違約金，並無影響其生存權或人格發展致顯失
    公平之虞云云，惟原告陳稱係合力向銀行借貸以供清償系爭
    貸款本金及執行費用共40萬餘元（見99年10月11日民事補充
    理由狀，本院卷第51頁），被告復未舉證證明原告不須借貸
    即有能力清償系爭貸款之利息及違約金，是被告上述所辯，
    並非可採。由上可知，原告等人經濟狀況僅屬普通，被繼承
    人彭壬福所留遺產僅係價值10萬4,000元未興建完成、尚難
    居住之國宅1間等情觀之，若令原告繼承與其無關連性之95
    萬餘元債務，勢將需以工作所得清償被繼承人所遺之系爭貸
    款債務，對其生計應有相當影響，當屬顯失公平，自有民法
    繼承編施行法第1條之1第2項規定之適用，即應以所得遺產
    為限，負清償責任。
三、綜上所述，原告係於96年12月14日前繼承，繼承當時均為限
    制行為能力人，未於法定期間內拋棄或限定繼承，且因自被
    繼承人處繼承該未興建完成之國宅1間，價值僅10萬4,000元
    ，原告已清償系爭貸款本金全部，認由原告繼續履行繼承債
    務顯失公平，故應以原告所得遺產為限，負清償責任。從而
    ，原告請求確認系爭借款債權自74年11月15日起至清償日止
    之利息及自74年12月16日止至清償日止之違約金請求權，於
    超過原告所得遺產範圍即10萬4,000元之部分不存在，為有
    理由，應予准許，逾此範圍之請求，即屬無據，應予駁回。
伍、本事證已臻明確，兩造其餘攻擊、防禦方法及所為之立證，
    均核與判決之結果不生影響，爰不一一論述，併此敘明。
陸、據上論結：本件原告之訴為一部有理由、一部無理由，依民
    事訴訟法第79條，判決如主文。
中    華    民    國    99    年    12     月    9     日
                      民事第一庭法 官  楊晉佳
以上正本係照原本作成。
如對本判決上訴，須於判決送達後20日內向本院提出上訴狀。如
委任律師提起上訴者，應一併繳納上訴審裁判費。
中    華    民    國    99    年    12    月    9     日
                                書記官 蘇炫綺

司法院資訊處製作；財團法人民間司法改革基金會備份。
